臺灣臺南地方法院新市簡易庭民事判決
110年度新簡字415號
原      告  方信貴
訴訟代理人  陳文忠律師
            蔡青芬律師
被      告  葉和田
訴訟代理人  蔡坤展律師  
上列當事人間請求履行契約事件，經本院於民國111年5月26日言
詞辯論終結，判決如下：
    主  文
被告應就坐落臺南市○○區○○段○○○○○○地號土地如附圖所示（A）
部分（面積六十三平方公尺）之水泥圍牆拆除，並不得為禁止或
妨害原告通行之行為。
訴訟費用由被告負擔。
本判決得假執行。但被告如以新臺幣叁萬伍仟玖佰壹拾元為原告
預供擔保，得免為假執行。
    事實及理由
一、原告起訴主張：被告與訴外人劉震龍、方國隆原共有臺南市
    ○○區○○段00000地號土地，於民國92年3月19日就上開土地訂
    定共有物分割契約（下稱系爭契約），約定同段372-19地號
    土地（下稱系爭372-19地號土地）分歸被告取得、同段372-
    20地號土地（下稱系爭372-20地號土地）分歸劉震龍所有、
    同段372-9地號土地（下稱系爭372-9地號土地）則分歸方國
    隆所有，並於系爭契約第2條及第3條約定，被告於分割後，
    同意在其所分得之系爭372-19土地上，在方國隆所有之系爭
    372-9土地原6臺尺之農路旁留4臺尺之土地【即附表編號（A
    ）部分之土地，下稱系爭土地】，合併作為農路通行使用，
    並願拆除地上物。嗣原告於108年2月15日繼承方國隆之372-
    9地號土地後，被告竟於110年4月間在系爭土地上築砌水泥
    牆，阻礙原告之通行，而違反系爭契約之約定。為此，爰依
    系爭契約第2條、第3條之約定，提起本件訴訟等語。並聲明
    ：如主文第1項所示。
二、被告則以：系爭契約係方國隆、劉震龍及被告於臺南市大内
    區公所調解時所約定，依當時訴外人即調解委員會主席楊文
    章之建議，被告同意提供系爭土地供方國隆使用，惟方國隆
    亦應以同等面積之土地為交換，惟楊文章因故先行離開，協
    助撰寫系爭契約之人員漏未記載方國隆應以同等面積土地交
    換之文字，然因被告未就學而不識字，又欠缺法律常識，未
    能注意該段漏記文字即在系爭契約上簽名。嗣方國隆、劉震
    龍及被告於92年進行土地分割測量時，因方國隆不願意另外
    提供土地交換，故兩造同意由方國隆維持原6臺尺寬之農路
    使用，被告不再提供系爭土地供通行使用，因此被告即無再
    提供系爭土地之義務；又系爭契約為債權契約性質，請求權
    時效為15年，而被告既於92年已拒絕依系爭契約之約定，提
    供系爭土地供農路通行使用，方國隆亦知悉此事而無任何異
    議，系爭土地十餘年來亦均未依系爭契約第2條之約定舖設
    級配及瀝青，是原告迄至110年6月29日方提起本件訴訟，巳
    罹於15年之時效；況且，被告興建水泥牆，係因原告埋設水
    溝後，改變水流方向，每逢大雨，系爭372-19地號土地即因
    大水氾濫導致土壤流失，且因系爭372-19地號土地近年來所
    種植之芭樂亦經常遭竊，因此設置水泥牆乃係基於水土保持
    及防盜之目的，而屬必要設施等語置辯。並聲明：原告之訴
    駁回。
三、得心證之理由：
　㈠原告主張被告與劉震龍、方國隆原共有臺南市○○區○○段00000
    地號土地，惟於92年3月19日簽訂系爭契約，並約定系爭372
    -19地號土地分歸被告取得、系爭372-20地號土地分歸劉震
    龍所有、系爭372-9地號土地則分歸方國隆所有，且於系爭
    契約第2條約定：「葉和田同意分割後，在方國隆原六台尺
    農路邊留四台尺合併為農路共同使用。十台尺農路日後需鋪
    設級配及瀝青，葉和田、方國隆二人應無條件同意」、第3
    條另約定：「葉和田提供四台尺農路土地上如有地上物願自
    行拆除」，嗣原告繼承系爭372-9地號土地後，被告竟於110
    年4月間在系爭土地上築砌水泥牆等情，業據其提出現場照
    片、土地登記簿、系爭契約、土地登記謄本、地籍異動索引
    在卷可稽（見新司簡調字卷第17頁、第21頁至第25頁、第29
    頁至第33頁、第37頁至第39頁），且為被告所不爭執，自堪
    信為真實。
　㈡被告雖主張傳喚證人楊文章用以證明系爭契約有漏未記載方
    國隆亦應以同等面積之土地作為交換之條件云云。惟證人楊
    文章於本院審理時具結證稱：92年間伊在臺南市大內區調解
    委員會擔任主席，那時後有協助調解被告、方國隆及劉震龍
    土地分割的事宜，當時方國隆有拜託伊，跟被告溝通土地要
    內縮4臺尺的寬度，且同意以自己後面的土地分割同等面積
    予被告，以地換地，後來調解時，伊也有跟被告說果樹不可
    以超過道路的寬度，否則會影響往來車輛的通行，被告也有
    同意，但後來因為伊有事情，所以將調解的內容大略陳述後
    ，即交代調解委員會的秘書書寫內容，但後來秘書漏寫方國
    隆要以同等面積與被告交換，且伊也有交代秘書要在書寫後
    ，再唸一次內容給大家聽，但秘書後來到底有沒有唸，伊就
    不知道了，而調解後也沒有人有來反應調解內容有誤或有寫
    錯之情事等語綦詳（見新簡卷第80頁至第82頁），是依上開
    證人之證述，雖可證明被告與方國隆間確曾提及要以系爭土
    地之通行來換取方國隆同等面積之土地，惟於調解委員會秘
    書書寫系爭契約之內容時，不僅未將上開換地之條件寫入，
    亦無將果樹不可超越道路寬度之約定記載於系爭契約內，因
    此不無可能被告、方國隆及劉震龍於楊文章離開後，就系爭
    契約之細節有再為修改之可能，而為楊文章所不知；況且，
    倘被告與方國隆間確實有約定換地之條件，自屬系爭契約至
    關重要之事，然被告不僅未在調解委員會秘書書寫系爭契約
    不完全時提出異議，更未在事後發覺時有所爭執，本於契約
    嚴守原則，自應就系爭契約之文字約定行使權利及履行義務
    。至被告雖另稱於分割土地時，被告與方國隆間已另行約定
    ，由方國隆維持原6臺尺寬之農路使用，被告不再提供系爭
    土地供通行使用等情，惟為原告所否認，被告自應就此有利
    於己之事實負舉證及說理之責任，然迄至本院言詞辯論終結
    前，均未能再提出證據以實其說，自難採為對被告有利之認
    定。
　㈢被告復主張原告於本件起訴時，距系爭契約簽訂時之92年3月
    19日，已逾15年之時效云云。惟按消滅時效，自請求權可行
    使時起算，民法第128條定有明文。而此起算日之計算，於
    履行契約時，應自債務人為違反義務之行為時起，始計算時
    效，自屬當然。經查，被告係於110年4月間方於系爭土地上
    築砌水泥牆，阻礙原告之通行，則本件原告依系爭契約請求
    履行之時效起算日，即應自被告拒絕履行系爭契約義務時之
    110年4月間開始起算，迄至原告於110年6月29日提起本件訴
    訟時，尚未罹於15年之時效，此有民事起訴狀之本院收文狀
    章在卷可佐（見新司簡調卷第13頁），是被告此部分之主張
    ，洵屬無據。至被告雖稱原告自92年3月19日迄今，均未於
    系爭土地上鋪設瀝青，顯已罹於時效云云，惟稽之系爭契約
    第2條後段係約定：「十台尺農路日後需鋪設級配及瀝青，
    葉和田、方國隆二人應無條件同意」，是由上開約定之文字
    以觀，係於系爭土地「有需要」時，始有鋪設瀝青之必要，
    是難以僅憑系爭土地從未鋪設瀝青，遽認原告有怠於行使權
    利，而有時效消滅之情事。
　㈣被告另主張設置水泥牆乃係基於水土保持及防盜之目的，而
    屬必要設施云云，惟縱使被告所述為真，而有設置水泥牆之
    必要，然被告本於系爭契約之約定，亦僅能於其所有之系爭
    372-19地號土地上，保留系爭土地作為農路外之區域，自行
    設置水泥牆，要難以此脫免履行系爭契約之義務。
五、綜上所述，原告依系爭契約第2條、第3條之約定，請求被告
    應就系爭372-19地號土地如附圖所示（A）部分（面積63平
    方公尺）之水泥圍牆拆除，並不得為禁止或妨害原告通行之
    行為，為有理由，應予准許。
六、本判決係屬民事訴訟法第427 條第1 項規定簡易訴訟事件所
    為被告敗訴之判決，依同法第389條第1項第3款之規定，應
    依職權宣告假執行；併依同法第392條第2項規定，宣告被告
    如為原告預供擔保，得免為假執行。
七、本件為判決基礎之事證已臻明確，兩造其餘攻擊防禦方法及
    舉證，經本院斟酌後，認為均不足影響本判決之結果，爰不
    逐一論列，附此敘明。   
八、訴訟費用負擔之依據：民事訴訟法第78條。
中　　華　　民　　國　　111 　年　　6    　 月　 　17 　
　日
　　　　　　　　　新市簡易庭     法       官   施志遠
以上正本係照原本作成。
如不服本判決，應於判決送達後20日內，向本院提出上訴狀並表
明上訴理由（須附繕本）。如委任律師提起上訴者，應一併繳納
上訴審裁判費。
中　　華　　民　　國　　111 　年　　6 　 月　 　17 　 日
             　                                             書 記 官   黃心瑋
附圖：臺南市麻豆地政事務所111年3月30日函所附之土地複丈成
　　　果圖